【裁判字號】    96,訴,2775
【裁判日期】    980106
【裁判案由】    侵權行為損害賠償
【裁判全文】
臺灣臺北地方法院民事判決              96年度訴字第2775號
原      告  丁○○
訴訟代理人  施竣中律師
複代理人    戊○○
複代理人    乙○○
被      告  丙○○
訴訟代理人  戴銀生律師
被      告  誼和工業有限公司
法定代理人  庚○○
上列當事人間侵權行為損害賠償事件，本院於九十七年十二月十
六日言詞辯論終結，判決如下：
    主  文
被告丙○○應給付原告新台幣貳拾萬柒仟零貳拾元，及自民
國九十六年三月四日起至清償日止，按年息百分之五計算之利息
。
原告其餘之訴駁回。
訴訟費用由被告丙○○負擔五分之一，餘由原告負擔。
本判決得假執行。但被告如以新台幣貳拾萬柒仟零貳拾元為
原告預供擔保，得免為假執行。
原告其餘假執行之聲請駁回。
    事實及理由
一、程序方面：按訴狀送達後，原告不得將原訴變更或追加他訴
    ，但擴張或減縮應受判決事項之聲明者，不在此限，民事訴
    訟法第255條第1項第3款定有明文。經查，原告於起訴時聲
    明請求被告應連帶賠償原告新台幣（下同）180萬元及自起
    訴狀繕本送達之日起至清償日止，按年息5%計算之利息。嗣
    於民國96年7月26日具狀變更訴之聲明，將請求本金金額減
    縮為1,266,065元，再於96年9月14日言詞辯論時陳明利息願
    自96年3月4日起算，經核屬減縮應受判決事項之聲明，揆諸
    前開規定，尚無不合，應予准許。
二、原告起訴主張：
  (一)被告丙○○於94年11月8日上午6時55分，駕駛車號GH-1490
    自用小客車，沿台北市○○區○○路3段由東往西行駛，因
    迴轉不慎，致同向騎乘車號CVW-720重型機車之原告閃煞不
    及發生碰撞並滑入被告丙○○所駕駛之自用小客車底，而受
    有頸椎骨折、右股骨骨折、雙側第一肋骨骨折及身體多處擦
    傷，至今仍無法獨立行走之損害。原告因本件車禍，計受有
    醫療費用31,675元、機車修理費17,050元、工作上損失583,
    240元、看護費用3萬元、醫材輔具等4100元及精神慰撫金60
    萬元之損害。又被告丙○○所駕駛之車輛，車主為被告誼和
    工業有限公司（下稱誼和公司），該公司代表人為丙○○之
    配偶，事故時間為一般上班時間，參酌最高法院85年度台上
    自第374號及86年度台上字第1497號判決，只要受雇人行為
    客觀上足認與其執行職務有關，或執行職務所必要之行為，
    於受雇人造成之損害，雇用人應負民法第188條第1項之連帶
    賠償責任。為此，爰依據民法第184條第1項前段、第193條
    、第195條及第188條第1項侵權行為損害賠償及連帶責任之
    法律關係，請求被告連帶賠償。
  (二)並聲明：
    1.被告應連帶給付原告1,266,065元，及自96年3月4日起至
      清償日止，按年息5%計算之利息。
    2.原告願供擔保請准宣告假執行。
三、被告方面：
  (一)被告丙○○抗辯稱：
    1.原告94年11月13日購買助行器1,100元部分，因統一發票
      並未記明買受人姓名，故不能證明是原告丁○○出資購買
      ，被告拒絕承認其合法性。
    2.有關原告請求工作損失583,240元部分（20.83月×28,
      000元）：
      (1)原告僅有94年11月8日至94年11月14日在台大醫院住院6
        天手術治療，及於96年7月18日至96年7月21日住台大醫
        院作拔釘手術之紀錄，其餘僅有於94年11月23日、11月
        24日、12月8日，及95年3月2日、96年7月5日等門診紀
        錄5次，及於94年11月8日在台安醫院門診一次，在南大
        中醫聯合診所三次之門診紀錄。足證原告所作醫療行為
        ，除了94年11月8日至94年11月14日在台大醫院住院6
        天，是主要醫療行為外，其餘均係照X光及復健治療，
        並無使原告陷於無法行動之積極證據，因此被告對原告
        所作工作損失之請求，依法拒絕理賠。且有關勞工保險
        殘廢給付標準中，明定最高給付額為1,200日，原告並
        未舉證證明其確有不能工作之證據，亦未陳報其自94年
        1 月迄今之「勞保資料」及「所得稅申報書」，不能證
        明原告於94年11月8日車禍發生時具有正當職業及合法
        之收入。縱令原告對於住院9天期間，經舉證證明確有
        不能工作之原因，而可享有最低工資之請求權，惟因按
        勞委會95年5月1日所訂勞工最低工資為15,840元正（折
        合日薪為528元），因此原告因住院9天不能計算之損失
        ，亦僅能請求4,752元正，再扣除40%之肇事責任，因此
        原告超過2,851元正部分之請求，顯無理由。
      (2)原告所提出爵士西點麵包有限公司96年3月19日出具之
        「在職證明書」僅能證明「丁○○因94年11月8日上班
        途中發生車禍意外，入院治療，因故無法繼續任職」，
        但並不能證明「丁○○自94年11月8日起至96年8月30日
        止之期間，受傷情形達到完全不能工作之程度」。照原
        告93年度所得稅資料清單中載明「原告於93年間受雇於
        『凱樂麵包店』之薪資所得僅為42,494元，換算月薪，
        實際工作約僅兩個月」。足證原告丁○○自93年1月至
        同年10月之間（即未受傷期間）應屬失業狀態。參照「
        原告陳報其母己○○94年11月10日至94年11月30日之請
        假單」所載請假日數僅20天之情節顯示：「縱令原告於
        94年11月8日起遭車禍撞傷，但因自94年11月30日起，
        已無需人照顧」，顯見丁○○之傷勢並非於20.83個月
        中均達不能工作之程度。因此丁○○自稱「在96年8月3
        日前尚無法工作」之說詞，顯然缺乏合法有力之說服性
        。原告丁○○在93年至94年中兩次更換工作，其工作性
        質並不具「特殊專業性」或「不可替代性」，應屬非技
        術性之「勞務工」。原告自94年11月8日受傷後，僅於
        「94年11月8日至11月14日」在台大醫院住院六天，及
        於「96年7月18日至96年7月21日」在台大醫院住院，作
        「鋼釘手術」外（前後共住院10天）。其餘僅為門診11
        次，並無迫使原告達於無法工作之程度。
    3.看護費3,000元（自94年11月9日至94年12月8日）部分：
      因按被害人得請求看護費之條件，必須被害人完全無行動
      自主之原因，且經查原告除在台大醫院住院9天期間，可
      能需要家人在旁照料起居生活外，原告第一次門診日為94
      年11月23日，距其於94年11月14日自台大醫院出院日計有
      10天，另原告全部門診次數僅8次。由其門診紀錄推斷原
      告所受傷害並非達於不能行動之程度，因此其超過住院日
      9天之看護費請求額，於法不合。且原告住院9天期間是否
      確曾受人看護，未見原告舉證證明，亦未扣除40%之自負
      責任額，亦無理由。
    4.精神慰撫金60萬元部分：原告實際所受損害，且得向被告
      請求之總額僅新台幣兩萬餘元。且依肇事鑑定結果，原告
      本身亦有40%之責任，因此其所受損害並非「情節重大者
      」之範疇。且原告亦未具體舉證證明「其受損害有情節重
      大」之原因，空言受有精神損害，且被告僅國中肄業程度
      ，95年所得僅20,649元。另被告於96年2月之前曾欠富邦
      銀行、中國信託銀行、花旗銀行、永豐銀行卡債共計895,
      293元正，經協商後獲准自民國96年2月起，分96期每期清
      償12,656元。因被告目前已與夫庚○○分居，兩人名下之
      「誼和工業有限公司」業已停工四年多，家中生活均賴親
      戚接濟維生。衡量兩造之經濟條件及肇事責任，被告雖有
      不當之處，但因本身已面臨破產程度，已無餘力來承擔原
      告之精神賠償額度，請依法駁回原告精神賠償之請求。
  (二)被告誼和公司除引用上述被告丙○○之陳述外，並抗辯以：
    被告丙○○事發時並非執行公司業務，且係接送其小孩上下
    學，並非上班時間，刑事判決亦已普通過失傷害論，而非業
    務過失傷害，故認其行為與公司無關。
  (三)均聲明：駁回原告之訴，並陳明願供擔保，請准宣告免為假
    執行。
四、兩造不爭執之事項：
  (一)被告丙○○於94年11月8日上午6時55分，駕駛車號GH-1490
    自用小客車，沿台北市○○區○○路3段由東往西行駛，因
    跨越車道往左迴轉不慎，與同向騎乘車號CVW-720重型機車
    之原告發生碰撞並造成原告滑入被告丙○○所駕駛之自用小
    客車底，受有頸椎骨折、右股骨骨折、雙側第一肋骨骨折及
    身體多處擦傷之損害。
  (二)原告因無照騎乘重型機車，而就本件車禍之發生與有過失。
五、得心證之理由：
    本件兩造對車禍之發生、原告因而受有上開傷勢、被告丙○○應負主要肇事責任及原告就本件車禍亦與有過失等情均不
    爭執，是原告依民法第184條第1項前段，請求被告丙○○賠
    償其因本件車禍所受之損害，自屬有據。從而，本件爭點僅
    限於：(一)被告誼和公司應否負民法第188條第1項之僱用人責
    任？(二)原告因本件車禍所受之損害額為若干？(三)兩造各應分
    擔之過失比例為何？茲分述如下。
  (一)「受僱人因執行職務，不法侵害他人之權利者，由僱用人與
    行為人連帶負損害賠償責任」，民法第188條第1項前段固定
    有明文，惟自法文觀之，僱用人之責任自應以受僱人「因執
    行職務」侵害他人權利為前提，而主張僱用人應負連帶賠償
    責任者，自應就此權利發生要件負舉證責任。本件被告均稱
    被告丙○○係於開車送小孩上學途中與原告發生碰撞等語，
    原告復未能舉證證明被告丙○○於肇事時係因執行職務而駕
    駛上開自用小客車，僅以：該自用小客車係登記在被告誼和
    公司名下，且肇事時正值上班時間等情，即推論被告丙○○
    為被告誼和公司之受僱人，且於執行職務時侵害原告身體權
    ，顯有未足，是原告依民法第188條第1項前段，請求被告誼
    和公司就其因本件車禍所受損害與被告丙○○負連帶賠償責
    任，尚無可採。
  (二)按汽車、機車或其他非依軌道行駛之動力車輛，在使用中加
    損害於他人者，駕駛人應賠償因此所生之損害；不法侵害他
    人之身體或健康者，對於被害人因此喪失或減少勞動能力或
    增加生活上之需要時，應負損害賠償責任；不法侵害他人之
    身體、健康、名譽、自由、信用、隱私、貞操，或不法侵害
    其他人格法益而情節重大者，被害人雖非財產上之損害，亦
    得請求賠償相當之金額，民法第191條之2、第193條第1項、
    第195條第1項前段分別定有明文。茲乃就原告主張之損害項
    目一一論列如下：
    1.工作薪資損失：原告主張其因本件車禍，自94年11月8日
      起至96年8月3日止均不能工作，以事故前其每月收入28,
      000元計算，共損失583,240元等語，被告則否認原告每月
      收入達28,000元，亦否認被告除住院期間外，有喪失勞動
      能力不能工作之情事。查經本院請國立台灣大學醫學院附
      設醫院（下稱台大醫院）鑑定原告須在家休養無法工作之
      期間，該院函覆以：「(二)陳先生（按指原告）於民國94年
      11月14日剛出院，應無法立即上班，一般在家休養期間需
      視X光而定，由數週到數月不等。陳先生出院時無法長時
      間站立。(三)一般骨折癒合後對日常生活功能影響不大，與
      植入物應無關，植入物拔除後功能恢復視情況而定」，有
      該院97年10月31日校附醫秘字第0970002742號函在卷可稽
      。再參以依原告提出之醫療費用單據及診斷證明書所示，
      原告係自94年11月8日起同年月14日止在台大醫院住院7天
      ，及自96年7月18日起至同年月21日止在台大醫院住院4天
      進行拔釘手術，其餘則於94年11月8日、94年11月23日、
      11月24日、12月8日、95年3月2日、96年7月5日等有門診
      紀錄。又本院職務上所知一般骨折癒合約需3至6個月（本
      院曾於97年11月18日將該本院職務上所知事項告知兩造表
      示意見）。另原告原從事麵包師傅工作，業經證人即爵士
      西點麵包有限公司負責人甲○○於97年4月24日到庭證述
      無訛，衡其工作內容須長時間站立及勞動。是綜合前述及
      原告骨折處包括頸椎、右股骨、雙側第一肋骨等重要部位
      等一切情狀，本院認原告不能工作之合理期間，應包括：
      (1)自94年11月8日起同年月14日止在台大醫院住院7天；(2)
      自94年11月15日起至95年4月14日止在家休養待骨折癒合5
      個月；(3)自96年7月18日起至同年月21日止在台大醫院住
      院4天進行拔釘手術；(4)自96年7月22日起至同年月28日拔
      釘手術後在家休養7日，合計170日。又兩造均同意以勞工
      保險最低薪資每月15,840元（以平均每月30日計，換算日
      薪為528元）計算原告不能工作之損失（97年7月31日言詞
      辯論筆錄參照），是原告因本件車禍不能工作所致之損失
      為89,760元【計算式：528X170=89,760】。
    2.醫療費用：原告主張支出醫療費用31,675元乙節，業據提
      出相關醫療費用單據為證，金額合計已超過31,675元，是
      原告此部分之請求自屬有據。
    3.輔具及醫材：原告主張因本件車禍受傷，購買助行器支出
      1,100元、項圈3,000元乙節，業經提出統一發票為證，項
      圈部分復為被告所不爭執。被告雖抗辯購買助行器之發票
      上未記載原告姓名，難認係原告出資購買云云，惟原告既
      確受有右股骨骨折之傷勢，則必然有難以行走須使用助行
      器之必要，是被告上開抗辯，要無可取，應認原告確有因
      本件車禍致增加購買輔具及醫材計4,100元之支出。
    4.看護費用：原告主張其因行動不便，需要看護照顧起居，
      而由其母己○○照顧等語，被告則否認原告之傷勢需人看
      護。查原告之母己○○確自94年11月8日起至同年月30日
      在家照顧原告乙情，有五鳳旗實業股份有限公司假別時數
      表（陳證一）在卷可按，並經證人己○○於本院97年1月
      10日到庭證稱：我因原告出車禍，請了20天的假在家照顧
      他，這段期間內，原告沒有自己照顧自己的能力，都是我
      幫他，全日在他身邊照顧，他腳及脖子都不能亂動；我實
      際上從94年11月8日開始就在家照顧他了，因94年11月8日
      及9日為我的公休日，所以這二天無請假紀錄等語屬實，
      復衡諸原告所受傷勢為頸椎、股骨、肋骨等部位之骨折，
      已如前述，應認確有行動不便須看護照顧日常生活起居一
      段期間之必要。又按「親屬代為照顧被害人之起居，固係
      基於親情，但親屬看護所付出之勞力並非不能評價為金錢
      ，雖因二者身分關係而免除被害人之支付義務，惟此種基
      於身分關係之恩惠，自不能加惠於加害人。故由親屬看護
      時雖無現實看護費之支付，仍應認被害人受有相當於看護
      費之損害，得向上訴人請求賠償，始符公平原則」，最高
      法院94年度台上字第1543號判決可資參照，是原告雖由其
      母己○○看護照顧，仍不能謂無看護費用之損害。查依卷
      附台大醫院上開函文檢附之「台大醫院病患僱用服務員須
      知」顯示，全日看護費用標準為2千元，而原告母親全日
      看護原告之期間自94年11月8日起至同年月30日止，計23
      日，對照前述本院所認定之合理骨折癒合期間，尚屬合理
      ，是原告得請求之看護費用為46,000元【計算式：2,000X
      23=46,000】，原告僅請求30,000元，自有理由。
    5.精神慰撫金：按「民法第一百九十五條所謂相當之金額，
      應斟酌加害人與被害人雙方之身分、資力與加害程度，及
      其他各種情形核定之」、「慰撫金是否相當，應以加害行
      為之加害程度及被害人所受痛苦，斟酌加害人及被害人之
      身分、經濟地位等各種情形定之」（最高法院47年台上字
      第1221號、51年台上字第223號判例參照）。查原告為高
      中畢業，從事麵包師傅工作，發生車禍時年僅22歲，被告
      丙○○國中肄業，目前失業中，已據兩造分別陳述在卷。
      本院審酌原告因被告之過失致受傷，其肉體、精神確受極
      大痛苦，及兩造之身分、地位、經濟狀況、職業、教育程
      度、本件傷害事件發生始末等一切情狀，認原告得請求被
      告賠償非財產上之精神損害，應以20萬元計算為適當。
    6.綜上，原告總計受有355,535元之損害。
  (三)按損害之發生或擴大，被害人與有過失者，法院得減輕賠償
    金額或免除之，民法第270條第1項定有明文。被告抗辯原告
    無照騎乘重型機車，就本件車禍之發生與有過失等語，為原
    告所是認（刑事附帶民事起訴狀參照），本院斟酌被告丙○○之過失係迴車前未注意來往車輛，較原告無駕駛執照行車
    之過失程度嚴重。故本院綜合上述各情，認為本件車禍肇事
    之過失責任之比率應為被告丙○○三分之二，原告三分之一
    ，故應減輕被告丙○○之賠償責任三分之一。
  (四)綜上，原告熊林華受有總計355,535元之損害，扣除應減輕
    被告丙○○之賠償責任三分之一，原告得請求之損害賠償金
    額為237,023元【計算式：355,535X2/3=237,023，元以下四
    捨五入】。從而，原告本於侵權行為之法律關係，請求被告
    丙○○給付237,023元，及自96年3月4日起至清償日止，按
    年息百分之五計算之利息，為有理由，逾此之請求則無理由
    ，應予駁回。
  (五)本件事證已臻明確，兩造其餘之攻擊防禦方法及所提之證據
    ，經審酌後認均無礙判決之結果，爰不予一一論述。
六、假執行之宣告：
    兩造陳明原供擔保，聲請宣告假執行及免為假執行，經核原
    告勝訴部分，所命給付之金額未逾50萬元，應依職權宣告假
    執行，被告聲請宣告免為假執行核無不合，爰酌定相當之擔
    保金額准許之；至原告敗訴部分，其假執行之聲請，因訴之
    駁回而失所附麗，不應准許。
七、訴訟費用之負擔：民事訴訟法第79條、第85條第1項。
中    華    民    國    98    年    1     月    6     日
                  民事第二庭    法  官  歐陽漢菁
以上正本係照原本作成
如對本判決上訴，須於判決送達後20日內向本院提出上訴狀
中    華    民    國    98    年    1     月    6     日
                                書記官  王黎輝


司法院資訊處製作；財團法人民間司法改革基金會備份。
